臺灣高等法院民事判決　　　　　　　　99年度上易字第1206號
上　訴　人　朱美韻
訴訟代理人　劉明益律師
複　代理人　蔡文玲律師
被　上訴人　林若瑾
訴訟代理人　陳秀卿律師
　　　　　　林世芬律師
上列當事人間分配表異議之訴等事件，上訴人對於中華民國99年
10月29日臺灣臺北地方法院99年度訴字第2474號第一審判決提起
上訴，本院於100年3月29日言詞辯論終結，判決如下：
    主      文
上訴駁回。
第二審訴訟費用由上訴人負擔。
    事實及理由
一、上訴人起訴主張：坐落臺北市○○區○○段4小段441地號權
    利範圍10000分之67及其上建號1851即門牌松江路2號11樓之
    1 房屋所有權全部（下稱系爭房地）原為伊兄長朱如心所有
    ，朱如心於民國(下同)89年6月29日去世後，由伊繼承， 並
    於96年6月4日辦理繼承登記。因朱如心積欠大台北商業銀行
    股份有限公司（原名稱稻江商業銀行股份有限公司，下稱大
    台北商業銀行）貸款未清償，且將系爭房地設定第一順位抵
    押權予大台北商業銀行，而遭大台北商業銀行聲請拍賣，經
    原審法院以97年度執字第102035號拍賣抵押物執行事件（下
    稱系爭執行事件）受理，被上訴人以朱如心於88年4 月間向
    其借款新臺幣（下同 ）100萬元（系爭債權），並就系爭房
    地經臺北市中山地政事務所登記收件字號88中山字第88610
    號所登記，設定擔保債權額100萬元之第二順位抵押權 （下
    稱系爭抵押權），而聲請參與分配，伊雖表示異議，但執行
    法院仍於98年12月3 日以被上訴人為第二順位抵押權優先獲
    償100萬元而作成分配表（下稱系爭分配表）， 並指定於99
    年1 月14日進行分配。惟被上訴人於98年8月4日具狀聲明參
    與分配時，並未提出執行名義及債權證明文件，不符合強制
    執行法第34條參與分配之法定要件，系爭債權100 萬元自不
    得列入分配。又，朱如心與被上訴人間並無借款之合意，且
    被上訴人未交付100萬元予朱如心， 被上訴人提出朱如心為
    發票人、臺北市銀行龍山分行為付款人、發票日98年5月1日
    、面額400萬元之支票為系爭債權之憑證（ 下稱系爭支票）
    ，然該支票並未提示，且朱如心於89年6 月29日即死亡，豈
    可能98年5月1日簽發支票？支票面額「肆佰萬元」字跡與抵
    押權設定契約書之「肆」、「佰」、「萬」、「元」字跡不
    同，伊否認系爭支票真正。系爭抵押權所擔保之主債權既不
    存在，抵押權即失其附麗，系爭分配表以被上訴人為第二順
    位抵押權人所優先受償100萬元之分配， 即屬無據，應予剔
    除等情。爰依強制執行法第41條規定，提起分配表異議之訴
    ，求為確認系爭抵押權及其所擔保之系爭債權均不存在，及
    系爭分配表所示次序6 第二順位抵押債權人即被上訴人之系
    爭債權100萬元應予剔除，系爭分配表所示次序7發還伊之金
    額應擴張為1,502,074元之判決。
二、被上訴人則以：上訴人於98年12月25日具狀就系爭分配表聲
    明異議，認應將次序6之系爭債權100萬元剔除，被上訴人於
    99年1月8日收到上訴人之前述聲明異議狀，並於99年1 月12
    日提出反對陳述，上訴人並未於分配期日99年1 月14日起10
    日內對為反對陳述之債權人即伊提起分配表異議之訴，並向
    執行法院提出分配表異議之訴起訴之證明，依據強制執行法
    第41條第3 項規定，視為上訴人業已撤回其對於分配表異議
    之聲明，其異議既已不存在，則上訴人提起本件分配表異議
    之訴，即非合法。又，伊已提出系爭抵押權之他項權利證明
    書及抵押權設定契約書、支票之正本，足以證明伊為系爭房
    地之第二順位抵押權人，且上開文件載明擔保債權金額為10
    0萬元， 執行法院審查結果，既已認為文件齊備而將伊之系
    爭債權列入分配，自無不合。系爭房地業經系爭執行事件查
    封拍賣完畢，原審法院民事執行處亦已通知地政機關塗銷系
    爭抵押權登記，並核發權利移轉證書在案。系爭抵押權既經
    塗銷，上訴人訴請確認系爭抵押權不存在，乃係確認已過去
    之法律關係不存在，於法自有未合。朱如心於88年4 月間向
    伊借貸100萬元， 伊業已交付朱如心受領，雙方約定債務清
    償日期為98年4月28日， 朱如心並提供其所有之系爭房地設
    定第二順位之系爭抵押權；朱如心除於88年4 月間向伊借貸
    100萬元外，亦曾於88年3月及9月間分別向伊借貸200萬元、
    100萬元，並簽發系爭支票予伊收執，用以擔保上開400萬元
    借款之清償。 準此，系爭抵押權所擔保之100萬元借款債權
    確係存在，且朱如心嗣後並未清償伊分文。系爭抵押權為一
    般抵押權，非屬最高限額抵押權，而系爭抵押權所登記之擔
    保債權既為100 萬元，已足證該債權確實存在，上訴人主張
    系爭抵押債權不存在，應負舉證責任等語，資為抗辯。
三、原審判決駁回上訴人之請求，上訴人不服，提起上訴，並聲
    明：(一)原判決廢棄。(二)確認被上訴人就系爭房地經臺北市中
    山地政事務所登記收件字號88中山字第88610 號所登記擔保
    債權額100萬元之抵押權及所擔保之債權均不存在。 (三)系爭
    執行事件之系爭分配表所示次序6 第二順位抵押債權人即被
    上訴人債權額100萬元應予剔除；系爭分配表次序7發還債務
    人即上訴人502,074元，應擴張為1,502,074元。被上訴人答
    辯聲明：上訴駁回。
四、兩造不爭執事項：
  (一)朱如心於88年4月28日提供其所有之系爭房地為被上訴人辦
    理系爭抵押權設定登記，登記擔保權利金額為100萬元，清
    償日期則為98年4月28日，利息、遲延利息、違約金均「無
    」，權利存續期限為自88年4月28日起至98年4月28日止。
  (二)朱如心於89年6月29日死亡，由上訴人繼承系爭房地，並於
    96年6月4日辦畢繼承登記。
  (三)大台北商業銀行就系爭房地有第一順位抵押權，於97年10月
    29日向原審法院聲請就系爭房地實行拍賣，執行案號原審法
    院97年度執字第102035號即系爭執行事件，經訴外人吳素珠
    於98年6月11日以最高投標金額306萬元拍定，執行法院於98
    年6 月19日核發系爭房地之權利移轉證書，並同時通知臺北
    市中山地政事務所塗銷系爭抵押權登記，臺北市中山地政事
    務所於98年7月2日辦理完竣。
  (四)被上訴人於98年8月4日檢附他項權利證明書及抵押權設定契
    約書向原審法院聲明參與分配。
  (五)系爭執行事件於98年12月3 日所製作之系爭分配表，將被上
    訴人之系爭債權100 萬元以第二順位抵押債權列入該分配表
    之分配次序6，分配金額100萬元，發還債務人即上訴人部分
    列為次序7，分配金額為502,074元，並定99年1月14日下午4
    時實行分配。
  (六)上訴人於98年12月25日具狀就系爭分配表聲明異議，認應將
    次序6之系爭債權100萬元剔除，被上訴人於99年1月8日收到
    上訴人之前述聲明異議狀，並於99年1 月12日提出反對陳述
    ，兩造均未於分配期日到場，上訴人於99年4 月19日收受執
    行法院通知被上訴人為反對陳述，上訴人乃於99年4 月26日
    提起本件訴訟。
五、本件有確認之利益：
    按確認之訴非原告有即受確認判決之法律上利益者，不得提
    起；所謂即受確認判決之法律上利益，係指法律關係之存否
    不明確，原告主觀上認其在法律上之地位有不安之狀態存在
    ，且此種不安之狀態，能以確認判決將之除去者而言，若縱
    經法院判決確認，亦不能除去其不安之狀態者，即難認有受
    確認判決之法律上利益，有最高法院52年臺上字第1240號判
    例可資參照。次按稱普通抵押權者，謂債權人對於債務人或
    第三人不移轉占有而供其債權擔保之不動產，得就該不動產
    賣得價金優先受償之權；又抵押權人，於債權已屆清償期，
    而未受清償者，得聲請法院，拍賣抵押物，就其賣得價金而
    受清償，民法第860條、第873條分別定有明文，準此，抵押
    權係就抵押物拍賣所得之價金優先受清償之權利。經查，系
    爭抵押權雖因系爭房地經拍定，業由執行法院通知地政機關
    塗銷登記，然就系爭房地所賣得之價金，因上訴人提起分配
    表異議之訴而尚未分配，亦即被上訴人尚未實行系爭抵押權
    就系爭房地拍賣所得之價金優先受清償之抵押權權利，系爭
    抵押權是否有效成立，影響被上訴人得否就系爭房地拍賣所
    得之價金優先受償，上訴人主張系爭債權自始不存在，系爭
    抵押權亦不存在之情，為被上訴人所否認，上訴人顯有擔負
    系爭100萬元借款債務之危險，此一法律上不安之狀態， 得
    以本件確認判決將之除去，揆諸前揭法律規定及說明，堪認
    上訴人提起本件確認訴訟，有即受確認判決之法律上利益。
六、上訴人提起本件訴訟已逾期：
    按債權人或債務人對於分配表所載各債權人之債權或分配金
    額有不同意者，應於分配期日1 日前，向執行法院提出書狀
    ，聲明異議。執行法院對於異議認為正當，而到場之債務人
    及有利害關係之他債權人不為反對之陳述或同意者，應即更
    正分配表而為分配。異議未依前項規定終結者，應就無異議
    部分先為分配。其更正之分配表，應送達於未到場之債務人
    及有利害關係之他債權人。該債務人及債權人於受送達後3
    日內不為反對之陳述者，視為同意依更正分配表實行分配。
    其有為反對陳述者，應通知聲明異議人。異議未終結者，為
    異議之債權人或債務人，得向執行法院對為反對陳述之債權
    人或債務人提起分配表異議之訴。聲明異議人未於分配期日
    起10日內向執行法院為起訴之證明者，視為撤回其異議之聲
    明。經證明者，該債權應受分配之金額，應行提存（強制執
    行法第39條第1項、第40條第1項、第40條之1及第41條第1項
    前段、第3項、第4項參照）。 查系爭分配表定於99年1月14
    日下午4 時實行分配，上訴人於98年12月25日具狀就系爭分
    配表聲明異議，認應將次序6之系爭債權100萬元剔除，兩造
    均未於分配期日到場，執行法院固至99年4 月10日始寄送被
    上訴人99年1月12日反對陳述狀予上訴人，上訴人於99年4月
    19日收受該反對陳述狀後，於99年4 月26日提起本件訴訟，
    業經本院調閱系爭執行事件查明屬實。茲被異議之債權人及
    債務人均未於分配期日到場，法院亦未更正分配表，異議程
    序既未終結，異議人無待執行法院通知，即應於分配期日起
    10日內向執行法院為起訴之證明，此為異議人之法定義務，
    違反即發生異議視為撤回之法律效果，故上訴人未於分配期
    日起10日內向執行法院為起訴之證明，依上開規定，視為撤
    回其異議之聲明，上訴人於99年4月26日提起本件訴訟， 自
    屬起訴不備其他要件，應予駁回。
七、被上訴人得參與分配：
    按「有執行名義之債權人聲明參與分配時，應提出該執行名
    義之證明文件；依法對於執行標的物有擔保物權或優先受償
    權之債權人，不問其債權已否屆清償期，應提出其權利證明
    文件，聲明參與分配；執行法院知有前項債權人者，應通知
    之。知有債權人而不知其住居所或知有前項債權而不知孰為
    債權人者，應依其他適當方法通知或公告之。經通知或公告
    仍不聲明參與分配者，執行法院僅就已知之債權及其金額列
    入分配。其應徵收之執行費，於執行所得金額扣繳之；第2
    項之債權人不聲明參與分配，其債權金額又非執行法院所知
    者，該債權對於執行標的物之優先受償權，因拍賣而消滅，
    其已列入分配而未受清償部分，亦同；執行法院於有第1 項
    或第2 項之情形時，應通知各債權人及債務人。」（強制執
    行法第34條參照）。因執行法院並無實體調查認定之權，故
    僅得就已登記之金額列入分配，亦即於一般抵押權，以登記
    之債權金額列入分配，他債權人如認登記之債權金額與實際
    之債權金額不符，應另行提起訴訟或對分配表異議，以求救
    濟。查被上訴人依法對於執行標的物即系爭房地為有擔保物
    權之債權人，固應提出權利證明文件，聲明參與分配，如未
    聲明參與分配，執行法院仍須將登記之債權金額列入分配，
    是以，被上訴人檢附他項權利證明書及抵押權設定約定書聲
    明參與分配，於法並無不合，上訴人主張被上訴人須提出執
    行名義之證明文件始得參與分配云云，自無足取，併予指明
    。
八、系爭借款債權及抵押權自始存在：
  (一)消費借貸為要物契約，因金錢或其他代替物之交付而生效力
    ，故利息先扣之消費借貸，其貸與之本金額應以利息預扣後
    實際交付借用人之金額為準。如當事人間就是否已實際交付
    之事實有爭執，應由主張已為交付之貸與人負舉證責任；又
    ，民事訴訟法上所謂之公文書與私文書，係依其製作人而為
    區別。凡機關或公務員，按其職務，依照法定方式所製作之
    文書，謂之公文書。民事訴訟法第355條第1項公文書推定為
    真正之規定，係僅指公文書之形式證據力而言，至於公文書
    是否具備實質證據力，法院仍應依自由心證，本諸經驗法則
    判斷之之事實有爭執，應由主張已為交付之貸與人負舉證責
    任（最高法院88年台上字第1346號、 97年台上字第426號判
    決參照）。查土地登記簿謄本依其程式及意旨屬公文書，推
    定為真正(民事訴訟法第355條第1項參照)。朱如心以其所有
    之前揭花蓮縣玉里鎮○○段土地為被上訴人設定第二順位抵
    押權，有花蓮縣玉里鎮○○段土地之抵押權設定契約書、他
    項權利證明書、土地登記謄本可佐（見原審卷第53-74頁）
    ，顯已具有形式證據力。
  (二)被上訴人持有朱如心名義所簽發之面額400萬元、 發票日98
    年5月1日之系爭支票（見原審卷第75頁），及朱如心確有提
    供系爭房地設定一般抵押權100萬元予被上訴人， 有臺北市
    中山地政事務所99年6月28日北市中地三字第09931152200號
    函及其附件 (臺北市○○區○○段4小段441地號土地及其上
    1851建號建物之設定登記案影本1份)在卷可按（見原審卷第
    79-83頁）， 客觀上已足認朱如心有積欠被上訴人債務，始
    設定一般抵押權予被上訴人。
  (三)依證人林若莉證稱：伊是被上訴人之姊姊，伊與朱如心在教
    堂舉行過婚禮，有公開儀式也有宴客，從70幾年到80幾年共
    同生活10年，系爭抵押權設定契約書是朱如心親手字跡，約
    於88年4月28日設定前1個月，伊在家裡有聽到朱如心打電話
    給被上訴人借款100萬元，被上訴人說其有50萬元， 另外50
    萬元過幾天再給朱如心，交付款項時，朱如心邀伊一起去被
    上訴人工作的學校拿現金50萬元，伊還幫朱如心算錢，另外
    50萬元再隔2、3天或1 個禮拜左右，朱如心邀伊去被上訴人
    兼差處拿錢，伊親眼看到被上訴人交付朱如心現金50萬元，
    因被上訴人要求擔保，朱如心乃邀伊、被上訴人一起至地政
    事務所辦理系爭抵押權設定登記。在系爭抵押權設定前朱如
    心已經為生意上周轉陸陸續續向被上訴人借款200萬元， 伊
    有看見被上訴人交付現金予朱如心，並提供花蓮玉里之土地
    設定抵押權予被上訴人，亦是朱如心邀伊與被上訴人3 人親
    自到花蓮地政事務所辦理設定抵押權之程序，系爭借款之後
    約88年左右，朱如心要去上海作手機通訊行生意，急著當董
    事長，向被上訴人再借100萬元時，被上訴人向朱如心說：
    「你錢都跟我拿，那要用什麼作擔保」，朱如心乃簽發借款
    金額400萬元的遠期支票給被上訴人作雙重擔保， 伊當時在
    場，該支票上之文字是朱如心親筆字跡，而且章是朱如心之
    印鑑章，此100萬元被上訴人亦是交付現金， 伊有在場並幫
    忙點算，朱如心請被上訴人不要提示系爭支票，稱在大陸投
    資是長期的，賺錢需要比較長的時間，有賺就會還錢，在10
    年內會還錢。被上訴人有要求朱如心還錢，但朱如心常說他
    10年後會成功，且有擔保，要被上訴人不要怕，並說自己人
    不要算利息，所以朱如心與被上訴人間之借款並無約定利息
    ，朱如心也從來未清償過，朱如心是突然心臟病發死亡，當
    時仍與伊共同生活，朱如心從事農場、工廠、種檳榔、種水
    果等生意，於86至89年間在大陸作機械工廠、茶葉、通訊行
    生意，常去大陸，朱如心作生意時，伊有錢時也有被拿去使
    用等語（見原審卷第120-123頁）， 並提出其與朱如心之結
    婚儀式程序單、結婚證書、婚宴謝卡、婚禮照片、出遊照片
    及朱如心為在大陸上海合資經營事業由渠擔任董事長所書寫
    之信件為佐（見原審卷第137-144頁），及朱如心確有提供
    系爭房地及花蓮縣玉里鎮○○段903-912號之土地設定抵押
    權200萬元予被上訴人，有土地登記謄本在卷可按（見原審
    卷第57 -74頁），核與證人林若莉上開證述情節相符；又朱
    如心自82年至88年間，確實有多次出境紀錄，有內政部入出
    國及移民署99年10月5 日移署資處純字第0990142152號函所
    檢附之朱如心持本國護照之入出境資料可稽（見原審卷第13
    2-133頁）， 亦與證人林若莉證稱朱如心86至89年間在大陸
    作機械工廠、茶葉、通訊行生意之情節符合，足信證人林若
    莉之證言可採。
  (四)系爭支票之發票日是98年5月1日，而朱如心已於89年6 月29
    日死亡，固為兩造所不爭執，惟基於雙方合意簽發遠期支票
    ，事所常有，況依證人林若莉證言，朱如心請被上訴人不要
    提示系爭支票，稱在大陸投資是長期的，賺錢需要比較長的
    時間，有賺就會還錢，在10年內會還錢等情，尚難以系爭支
    票之發票日是98年5月1日，即認系爭支票非朱如心所簽發，
    故上訴人主張該支票非朱如心簽發云云，自無足取。
  (五)綜上，足認朱如心與被上訴人間確有系爭100 萬元借款債權
    合意，且被上訴人已交付100 萬元予朱如心，上訴人未能舉
    證證明業已清償系爭借款債務，從而，系爭債權及系爭抵押
    權仍屬有效存在。
九、綜上所述，上訴人以朱如心與被上訴人間無系爭借款債權合
    意，且被上訴人亦未交付100 萬元，提起分配表異議之訴為
    不合法；提起確認之訴為無理由，故其請求確認被上訴人就
    系爭房地經臺北市中山地政事務所登記收件字號88中山字第
    88610號所登記擔保債權額100萬元之抵押權及所擔保之債權
    均不存在；系爭執行事件之系爭分配表所示次序6 第二順位
    抵押債權人即被上訴人債權額100萬元應予剔除； 系爭分配
    表次序7 發還債務人即上訴人502,074元，應擴張為1,502,0
    74元，自屬無據，應予駁回。原審為上訴人敗訴之判決，理
    由雖部分不同，結論並無不合，仍應予以維持，上訴人提起
    上訴指摘原判決不當，求予廢棄改判，為無理由，應駁回其
    上訴。
十、本件事證已臻明確，兩造其餘主張與舉證，經審酌核與判決
    結果不生影響，爰不逐一論述，又本院依上訴人請求函詢台
    北富邦商業銀行龍山分行有關朱如心支票交易明細及退補紀
    錄，業經該行函覆無資料可提供，有該行100年3 月4日北富
    銀龍山金服字第1003300009號函在卷可按（見本院卷第64頁
    ），故上訴人於言詞辯論期日請求再依支票記載向台北富邦
    銀行查詢（見本院卷第80頁），自無必要，併此敘明。
十一  據上論結，本件上訴為無理由，依民事訴訟法第449條第1、
    2項、第78條，判決如主文。
中    華    民    國   100    年    4     月    12    日
                    民事第十五庭
                        審判長法  官  林恩山
                              法  官  陳雅玲
                              法  官  黃國忠
正本係照原本作成。
不得上訴。
中    華    民    國   100    年    4     月    14    日
                              書記官  陳明俐